臺灣板橋地方法院民事判決　　　　　　　 95年度建字第107號
原　　　告　乙○○
訴訟代理人　黃坤鍵律師
被　　　告　旺弘工程股份有限公司
法定代理人　甲○○
訴訟代理人　李進成律師
　　　　　　張國權律師
上列當事人間給付工程款事件，經本院於民國96年11月27日言詞
辯論終結，判決如下：
    主  文
被告應給付原告新台幣捌拾壹萬壹仟參佰柒拾參元及自民國九十
五年十二月十六日起，按週年利率百分之五計算之利息。
原告其餘之訴駁回。
訴訟費用由被告負擔五分之四，餘由原告負擔。
本判決第一項於原告以新臺幣貳拾柒萬壹仟元為被告供擔保後，
得假執行。但被告如於假執行程序實施前，以新臺幣捌拾壹萬壹
仟參佰柒拾參元為原告預供擔保，得免為假執行。
原告其餘假執行之聲請駁回。
  事實及理由
一、原告主張：
(一)、緣原告於民國94年2 月22日與被告簽訂工程合約，約定由原
    告負責提供被告因承包第三人南亞塑膠工業股份有限公司（
    下稱南亞公司）之BPA 四期擴建換熱器委外案之工程設計，
    而該工程設計之承攬契約總價為新台幣（下同）200 萬元。
    孰料原告早已完成前述承攬契約所定工作，依約被告應即支
    付原告工程尾款100 萬元，惟被告竟遲至目前仍尚未付款，
    更藉詞其與南亞公司間之合約問題，要求原告依約應得之尾
    款，應配合扣減至769,588 元。原告不同意被告為上述扣款
    ，被告迄今尚未給付工程尾款。
(二)、依據系爭契約內容，並無約定就原告工作有減少工時部分可
    以扣款之約定，本於債之相對性原則，被告不得以其與訴外
    人南亞公司間之事由對原告主張應扣減工時款；況就契約之
    締結時點言，被告與訴外人南亞公司間協議減縮工時之時間
    點係於原告與被告締約之前，是被告與原告締約時，已知其
    與訴外人間協議縮減後之工作時數，惟仍與原告締約，被告
    自不應以此再行原告主張原告應按比例扣減縮減後工時之工
    程款。
(三)、依照系爭工程承攬暨連帶保證書第3 條之規定，被告除免費
    提供大型出圖機供原告列印外，其餘依「工作」所指定或作
    業過程中所需之印製費，皆包含於總工程費之內，不另計費
    。本件原告已依約將設計圖交與被告，已完成被告所稱出圖
    義務，而原告不應負擔其後續之印製費用，至其指稱另行委
    託他人印製之費用，應由被告自行吸收。原告已依約完成製
    圖，並以電子檔之方式傳送予被告，當已符合被告所稱製圖
    、出圖等工作之完成。是被告欲對本件原告主張印製費用支
    出，實無理由。
(四)、關於原告所設計之編號三E-250 、三E-420 原告並無設計不
    當之過失。原告係依被告提供之設計條件施作，即1999 年
    版ASME與TEMA設計，且該法蘭型式與被告提供之型式相同，
    設計並無不當。原契約之約定系爭設計圖所應適用之法規係
    ASME法規設計，惟其後訴外人南亞公司於94年6 月16日以傳
    真方式通知原告將原契約中之3E -100A等共16套數設備之工
    檢計算書以CNS 版計算，原告即依該傳真內容變更原設計法
    規，是本件既係南亞公司要求變更設計，而非如被告所辯係
    原告設計有誤。
(五)、聲明：
１、被告應給付於原告100 萬元及自起訴狀繕本送達予被告之翌
    日起至清償日為止，按週年利率週年利率5 ％計算之利息。
２、訴訟費用由被告負擔。
３、原告願供擔保，請准予宣告假執行。
二、被告主張：
(一)、本件兩造間之工程承攬契約乃以被告與訴外人南亞公司訂立
    之工程承攬契約，作為內容之一部，原告履行契約自應受被
    告與南亞公司間契約條款之拘束。原告與被告係於94年2 月
    22日簽訂本件工程承攬暨連帶保證書，而在簽約前，兩造及
    南亞公司曾於94年2 月16日假南亞公司工務部，洽談有關「
    BPA-4 換熱器託外設計開工協調」事宜，會中討論以完成「
    套數」為比例計算完成量，估驗時以套數設備製造圖經業主
    簽認「承認圖」章後，視為完成，並明白記載：「(1)業主（
    即南亞公司工務部）得取消『設備數量』，並追減工程款…
    (2)廠商（即被告）同意依業主設定之『麥寮BPA 四期換熱器
    託外設計工時清單（MADXCD 23） 』表列內容作為完工結案
    驗收時，核算工時之依據，詳如附件。」，並經兩造及南亞
    公司代表人員簽名於該次會議記錄上。被告並將系爭契約，
    以及被告與南亞公司所簽訂之契約，二份同時寄給原告審閱
    ，經原告審閱完後方簽署系爭工程契約，故原告對於契約內
    容應十分明瞭，並已同意將被告與南亞公司間之契約內容，
    作為系爭契約之補充條款。
(二)、被告承包南亞公司系爭工程之總工程款為255 萬元，而被告
    轉包予原告施作之總工程款為200 萬元，原告之總價比為2,
    000,000 元╱2,550,000 元＝40╱51，則南亞公司如依驗收
    結果，因工時不足而追減被告之工程款時，其中應轉由原告
    負擔之成數，此即為「原告總價比」之由來，換言之，被告
    則應承受其餘11╱51部分之追減工程款。被告與南亞公司簽
    訂Β契約時已確定總工時為5,100 小時，每小時500 元，故
    Ｂ契約約定總工程款應為：5,100 小時×500 元＝2,550,00
    0 元。經南亞公司於94年4 月26日查驗工時，顯示Ｂ契約因
    原約定設計圖面套數為83套，實際施作僅72套，因而總工時
    即由原訂5,100 小時減至4,366 小時，合計減少5,100 小時
    －4,366 小時＝734 小時，惟南亞公司考量渠與被告平日素
    有生意往來，遂與被告合意僅減少481 工時，合計僅追減48
    1 小時×500 元＝240,500 元，原告應依比例負擔之扣減工
    時款則為188,627 元（即500 元×481 時＝240,500 元，24
    0,500 元×40/5 1＝188,627 元）。
(三)、依被告與南亞公司間工程承攬書主要工程內容第4 項所示，
    系爭工程承攬內容應包含「製造圖繪圖、會簽與出圖。」在
    內，則原告依約亦當負有製造圖繪圖、出圖及印製義務甚明
    。有關系爭設計圖繪圖、出圖工程部分，原即為系爭工程之
    一部，該成本業已包含於總工程款中，然因原告並無大型出
    圖機堪以施作出圖、印製部分工程，故依兩造所簽定之工程
    契約第3 條即約定：被告同意免費提供出圖機供原告列印；
    然原告仍須負擔委派人員前來使用，絕非表示有關原告就完
    成出圖、列印部分，本非屬於原告之工作項目或其與工程款
    之給付並無對價關係，或被告有免除原告其餘出圖、印製部
    分等債務。因原告並未施作出圖及印製，被告再行委外出圖
    支出53,820元，將出圖送交印製廠商部分則支出32,400元，
    又印製部分則由被告另向文百圖紙有限公司、永訊事務用品
    有限公司、一銓專業影印社、宇企業有限公司等公司或商號
    委託晒圖、折圖及影印完成，合計31,529元，總計被告因原
    告未施作出圖、印製工程，所另行委外施作而增加之損失為
    117,749 元，被告僅主張扣減99,450元，應屬合理。
(四)、原告設計之編號3E-250及3E-420圖規格不符的部分，被告應
    可主張扣減工程款：依被告與南亞公司簽署之工程承攬書主
    要工程內容第9 項所示，被告需簽覆「託外設計規範書」及
    「工程保密切結書」。基此，被告先於94年1 月30日與南亞
    公司簽訂託外設計規範書「石化設備設計工程規範」乙份作
    為工程承攬書之附件，並於同年2 月25日方正式簽署上開工
    程承攬書。復依兩造之工程承攬暨連帶保證書第1 條、第8
    條規定，原告亦應同受該託外設計規範書之規範。依託外設
    計規範書第壹條第1 款ｄ項、第貳條第1 款所載，皆要求乙
    方即原告依CNS 規範設計。惟查，依CNS 規範第9788，Ｂ50
    84規定：「…應使其凸緣為插入熔接式凸緣或對接熔接式凸
    緣。」，然對照原告所設計編號3E-250及3E-420之前端管板
    外形圖、計算書，即與前開規範內容全然不符。被告依原告
    設計圖下料製作，然遭南亞公司退件，嗣後方由被告代墊重
    新下料向健晟機械公司購買材料，額外支出費用10萬元，該
    部份之費用，應可從應給付原告之工程款中扣除。
(四)、綜上，被告應給付原告之工程款尾款，總計應自原告承攬報
    酬中扣除388,077 元（即188 ,627 元 ＋100,000 ＋99,450
    元），故實際承攬總額為1,611,923 元（即2,000,000 元－
    388,077 元），扣除已付之頭期款1,000,000 元，剩餘611,
    923 元，加計發票稅金（5 ％）為30 ,596 元，被告應再給
    付原告642,519 元。故原告於642,519 元金額之範圍內之請
    求方為有理由，逾此部分即無理由，應予駁回。
(五)、聲明：1.原告請求之金額於超過新臺幣642,519 元及其利息
    之部分均駁回。2.訴訟費用由原告負擔。3.如受不利之判決
    ，被告願供擔保，請准宣告免假執行。
三、兩造不爭執之事實：
(一)、被告公司為執行辦理南亞公司委任之BPA 四期擴建換熱器託
    外設計工程案，遂委託原告設計辦理上開工程，兩造並簽訂
    工程承攬暨連帶保證書1 份。
(二)、被告與南亞公司就BPA 四期擴建換熱器託外設計工程案，簽
    訂有工程承攬書1份。
(三)、被告與南亞公司約定總工程款為5,100 小時，然嗣後經南亞
    公司於94年4 月26日查驗工時，因原約定設計圖面套數由83
    套減少為72套，因此被告與南亞公司合意縮減481 工作時數
    。
(四)、原告完成系爭工程設計圖製圖後以電子檔之方式傳送予被告
    ，由被告自行印製設計圖。
(五)、原告設計之編號3E-250及3E-420圖係以CNS 版設計。
(六)、原告請求被告給付工程尾款就642,519 元部分，兩造不爭執
    。
四、本件之爭點：
(一)、被告與南亞公司就系爭工程縮減工時之合意，是否應拘束原
    告與被告間之系爭工程契約？
(二)、原告是否依約應完成系爭設計圖出圖、印製等義務但未履行
    ，應負債務不履行之責任？
(三)、原告是否有未按規格設計之錯誤，應負債務不履行之責任？
(四)、被告是否得主張扣減工程款357,481元？
五、法院之判斷：
(一)、原告於94年2 月22日與被告簽訂系爭工程合約，約定由原告
    負責提供被告因承包第三人南亞公司之BP A四期擴建換熱器
    委外案之工程設計。被告辯稱伊與南亞公司間之契約內容，
    為系爭工程契約之補充條款，原告則否認之。經查，原告與
    被告所簽署之系爭工程承攬暨連帶保證書第8 條約定：「第
    一條之『工作』為本合約之附件，其視同為合約之一部份。
    」；又系爭契約第1 條則定義：「工作，指甲方（即被告）
    與業主（即南亞公司）簽訂之工程承攬書及其附件所涵蓋之
    所有內容」，據此，足見原告與被告簽署之系爭工程契約書
    ，已明載系爭契約內容，應包括被告與南亞公司所簽定之同
    一工程承攬書及其附件，則被告辯稱伊與南亞公司間之契約
    內容，為系爭工程契約之補充條款，意即被告與南亞公司間
    之契約條款，於不違反兩造間契約之約定之情形下，仍有適
    用，此一事實應屬可採。
(二)、查原告與被告於94年2 月22日簽訂係之工程承攬暨連帶保證
    書。而在簽約前，兩造及南亞公司曾於94年2 月16日假南亞
    公司工務部，洽談有關「BPA-4 換熱器託外設計開工協調」
    事宜，會中討論以完成「套數」為比例計算完成量，估驗時
    以套數設備製造圖經業主簽認「承認圖」章後，視為完成，
    並明白記載：「(1)業主（即南亞公司工務部）得取消『設備
    數量』，並追減工程款…(2)廠商（即被告）同意依業主設定
    之『麥寮BPA 四期換熱器託外設計工時清單（MADXCD 23 ）
    』表列內容作為完工結案驗收時，核算工時之依據，詳如附
    件。」，等語，嗣後被告與南亞公司於94年2 月25日簽訂本
    件工程契約，其中契約條款二即明確約定：「……工程完工
    ，倘承攬商實際施作工料項目、數量與業主所提資料不符或
    因設計變更，致各項供料、帶料、工資不足或剩餘時，則以
    業主複核確認後之實際施作工料項目與數量，辦理異常變更
    追加減；……」，此有工程承攬書1 份在卷可稽，而上開契
    約內容為被告與南亞公司簽署之系爭工程契約內容之一部份
    ，依前開說明，則原告與被告間所簽訂之工程承攬契約，亦
    有上開約定之適用，亦即應以業主即南亞公司確認後之實際
    施作工作之時間為計算基準，計算兩造間依工時應付之報酬
    。再查，被告與南亞公司間所簽定之工程契約，約定總工程
    款為2,550,000 元，總工時為5,100 小時，每小時報酬500
    元，南亞公司於94年4 月26日查驗工時，因實際施作設計套
    數減少，南亞公司遂與被告公司達成合意減少481 工時，亦
    即追減240,500 元之工程款（即500 元×481 時＝240,500
    元）。據此，原告應依比例負擔之扣減工時款則為188,627
    元（計算方式為240,500 元×0000000/0000000 ＝188,627
    元）。
(三)、被告辯稱依被告與南亞公司間工程承攬書主要工程內容第4
    項所示，系爭工程承攬內容應包含製造圖繪圖、會簽與出圖
    。原告則主張伊完成製圖後，以電子檔之方式傳送予被告，
    當已完成契約所約定製圖、出圖等工作。經查，依兩造所簽
    署之之工程承攬暨連帶保證書第3 條約定如下：「……甲方
    （即被告）除免費提供大型出圖機供乙方（即原告）列印外
    ，其餘依『工作』所指定或作業過程中所需之印製費，接包
    括於總工程費中，不另計價。」，依據上開契約文字解釋，
    可知兩造就系爭工程於設計過程中所需之印製費用，除設計
    完成後之出圖及印製費用係約定另由被告負擔外，其餘印製
    費用則由原告負擔，且已涵蓋約定之總工程價款內，原告不
    得再行向被告請求支付。被告雖提出伊與南亞公司間，約定
    系爭承攬工程內容應包括製造圖繪圖、會簽與出圖云云，惟
    查，如前所述，被告與南亞公司間就同一工程內容所簽之承
    攬契約，係屬兩造所簽署之承攬契約之補充條款，僅就兩造
    間未為約明之事項為補充，倘若兩造就雙方之契約權利義務
    已有約明，則應優先適用兩造契約之約定。經查，兩造間就
    系爭承攬工程之出圖，印製之義務，已約明如契約第3 條之
    文義，據此，自應由被告負責系爭設計圖出圖及印製，被告
    辯稱原告未履行出圖、印製等契約義務，應負債務不履行責
    任云云，即屬無據，所辯不可採信。
(四)、被告辯稱原告所設計之編號三E-250 、三E-420 因其規格不
    符，致被告另行支出修改費用，應扣減原告工程款10萬元，
    原告則主張伊係依造南亞公司之傳真內容變更原設計法規，
    並無設計不當等語。經查，被告與南亞公司簽訂之契約附件
    即「石化設備設計工程規範」書第貳條第1 款所載，「乙方
    （即承攬商）應對合約所規定範圍之工作負專業性責任，且
    甲方（即定作人）之會簽認可並不解除乙方對完善工程作業
    與符合合約條件所應負之責任，亦不能解除乙方因設計不當
    或錯誤而導致甲方額外負擔施工修繕全部費用之責任」，而
    上開契約附件亦為本件兩造所簽之契約補充條款，理由已如
    前述，據此，應認原告即本件工程承攬人對於設計圖應符合
    設計規範，應負專業性責任，亦即原告應本於其對換熱器設
    計工程之專業知識，設計出符合規範與適用之設計圖。惟原
    告倘若有違上開義務，被告應就其所受之損害負舉證責任，
    此為舉證責任法理所當然。然被告雖辯稱因原告設計之編號
    三E-250 、三E-420 因其規格不符，致被告另行支出修改費
    用，應扣減原告工程款10萬元云云，並提出發票1 紙為證。
    惟查，上開發票之買受人為被告公司，出賣人為健晟機械股
    份有限公司，發票開立日期為95年3 月15日，交易品名為熱
    交換器製作?組，金額為10萬元，此有被告提出之發票編號
    為LU00000000號統一發票1 紙在卷為憑，然徵諸上開發票記
    載之內容，並無從判斷該次交易實際內容為何；再者，南亞
    公司嗣後傳真予被告公司，內容提及略以：因三E-250 、三
    E-420 設計型式不合格而變更，久皇公司因備料額外增加費
    用等語，此有被告提出之傳真資料1 份為證，據此，被告所
    稱因設計規格不符導致重新買進材料之買受人究竟為久皇公
    司抑或是被告公司，誠屬可疑，自無從單憑記載買受人為被
    告公司，交易內容不詳之發票1 紙即認為被告確實因原告設
    計錯誤而支出10萬元之修改材料費用。此外，被告並無提出
    其他證據，證明其確實受有本項損害，本院自無從信其所辯
    ，應認其所辯不可採信。
(五)、綜合上述，本件原告主張依約得請求被告給付之工程尾款為
    100 萬元，被告辯稱因嗣後設計套數減少致工作時間縮減，
    原告按工程款比例應減縮工程款188,627 元，尚屬可採；被
    告另辯稱應扣減原告未依約履行出圖印製費用99,450元以及
    因原告設計不當額外支出100,000 元部份，則不可採信。從
    而，原告請求被告依據承攬契約應給付原告工程款在811,37
    3 元（計算方式為0000000 －000000＝811373），及自起訴
    狀繕本送達之翌日即95年12月16日起，按週年利率百分之五
    計算之利息之範圍內，為有理由，應予准許；逾此範圍，則
    無理由，應予駁回。
(六)、兩造陳明願供擔保，聲請宣告假執行或免為假執行，經核原
    告勝訴部分，合於法律規定，爰分別酌定相當之擔保金額宣
    告之；原告其餘假執行之聲請，因訴之駁回而失所依據，不
    予准許。
六、因本案事證已臻明確，兩造其餘主張陳述及未經援用之證據
    ，經審酌認為予判決結果無影響，爰不逐一論述，附此敘明
    。
七、據上論結，本件原告之訴為一部有理由，一部無理由，依民
    事訴訟法第79條、第390 條第2 項、第392 條第2 項，判決
    如主文。
中　　華　　民　　國　　96　　年　　12　　月　　31　　日
                  民事第三庭    法　官　邱育佩
以上正本係照原本作成。
如對本判決上訴，須於判決送達後20日內向本院提出上訴狀。
中　　華　　民　　國　　96　　年　　12　　月　　31　　日
                            書記官　王苑琦
